ACORDAO-COMPLETO-2544841

ACÓRDÃO 4161/2022 ATA 27/2022 - SEGUNDA CÂMARA

VISTOS, relatados e discutidos estes autos referentes à Tomada de Contas Especial instaurada pela Caixa Econômica Federal - Caixa contra o Sindicato dos Trabalhadores Rurais Agricultores e Agricultoras Familiares de São João da Baliza (Sintraf) e os Srs. Juares Pereira de Sousa e Dediel Mariano de Moura, ex-presidentes do Sintraf, em face da omissão no dever de prestar contas dos recursos transferidos à entidade por força do Contrato de Repasse 0328.886-45/2010, cujo objeto consistia na implementação de ações sócio agroambientais no Território da Cidadania Sul de Roraima e na revitalização dos Conselhos Municipais de Desenvolvimento Rurais Sustentáveis dos municípios de Caracaraí/RR, Caroebe/RR, Rorainópolis/RR, São João da Baliza/RR e São Luiz/RR.
ACORDAM os Ministros do Tribunal de Contas da União, reunidos em Sessão da 2ª Câmara, ante as razões expostas pelo Relator, em:
9.1. excluir o nome do Sr. Dediel Mariano de Moura da relação jurídico-processual inaugurada pela presente Tomada de Contas Especial; 
9.2. julgar irregulares as contas do Sr. Juares Pereira de Sousa, com fundamento nos arts. 1º, inciso I, 16, inciso III, alíneas "b" e "c", 19, caput, e 23, inciso III, da Lei 8.443/1992;
9.3. julgar irregulares as contas do Sindicato dos Trabalhadores Rurais Agricultores e Agricultoras Familiares de São João da Baliza, com base nos arts. 1º, inciso I, 16, inciso III, alínea "c", 19, caput, e 23, inciso III, da Lei 8.443/1992;
9.4. condenar solidariamente o Sr. Juares Pereira de Sousa e o Sindicato dos Trabalhadores Rurais Agricultores e Agricultoras Familiares de São João da Baliza ao pagamento da quantia abaixo especificada, atualizada monetariamente e acrescida dos juros de mora, calculados a partir da correspondente data até a efetiva quitação, fixando-lhes o prazo de 15 (quinze) dias, a contar do recebimento das notificações, para que comprovem, perante o Tribunal (art. 214, inciso III, alínea "a", do Regimento Interno/TCU) , o recolhimento da dívida ao Tesouro Nacional, na forma da legislação em vigor:
	Data de ocorrência
	Valor histórico (R$) 

	24/6/2011
	39.997,64

9.5. aplicar individualmente ao Sr. Juares Pereira de Sousa e ao Sindicato dos Trabalhadores Rurais Agricultores e Agricultoras Familiares de São João da Baliza a multa prevista no art. 57 da Lei 8.443/1992, no valor de R$ 8.000,00 (oito mil reais) , fixando-lhes o prazo de 15 (quinze) dias, a contar das notificações, para que comprovem, perante o Tribunal (art. 214, inciso III, alínea "a", do Regimento Interno/TCU) , o recolhimento da dívida ao Tesouro Nacional, atualizada monetariamente desde a data deste Acórdão até a do efetivo recolhimento, se for paga após o vencimento, na forma da legislação em vigor;
9.6. autorizar, caso requerido, nos termos do art. 26 da Lei 8.443/1992, o parcelamento das dívidas a que se referem os subitens 9.4 e 9.5 acima, em até 36 (trinta e seis) parcelas mensais e sucessivas, sobre as quais incidirão os correspondentes acréscimos legais (débito: atualização monetária e juros de mora; multa: atualização monetária) , cientificando os responsáveis de que a falta de pagamento de qualquer parcela importará no vencimento antecipado do saldo devedor, sem prejuízo das demais medidas legais;
9.7. autorizar, desde logo, a cobrança judicial das dívidas a que se refere este Acórdão, caso não atendidas as notificações, nos termos do art. 28, inciso II, da Lei 8.443/1992; e
9.8. remeter cópia deste Acórdão à Procuradoria da República no Estado de Roraima, com fundamento no art. 16, § 3º, da Lei 8.443/1992 c/c o § 7º do art. 209 do Regimento Interno do TCU, bem como à Caixa e ao Ministério da Agricultura, Pecuária e Abastecimento, para ciência.

Tomada de Contas Especial instaurada em face da omissão no dever de prestar contas de recursos transferidos por força do Contrato de Repasse 0328.886-45/2010.

Segunda Câmara

Sindicato dos Trabalhadores Rurais Agricultores e Agricultoras Familiares de São João da Baliza.

3. Responsáveis: Dediel Mariano de Moura (XXX.605.682-XX); Juares Pereira de Sousa (XXX.258.501-XX); e Sindicato dos Trabalhadores Rurais Agricultores e Agricultoras Familiares de São João da Baliza - Sintraf (84.022.284/0001-07).

13.1. Ministros presentes: Bruno Dantas (Presidente), Augusto Nardes, Aroldo Cedraz e Antonio Anastasia.
13.2. Ministros-Substitutos presentes: Marcos Bemquerer Costa (Relator) e André Luís de Carvalho.

MARCOS BEMQUERER

Trata o processo da Tomada de Contas Especial instaurada pela Caixa Econômica Federal - Caixa contra o Sindicato dos Trabalhadores Rurais Agricultores e Agricultoras Familiares de São João da Baliza (Sintraf) e os Srs. Juares Pereira de Sousa (mandato de 2010 e 2014) e Dediel Mariano de Moura (mandato de 2014 e 2018) , ex-presidentes do Sintraf, em face da omissão no dever de prestar contas dos recursos transferidos à entidade por força do Contrato de Repasse 0328.886-45/2010, cujo objeto consistia na implementação de ações sócio agroambientais no Território da Cidadania Sul de Roraima e na revitalização dos Conselhos Municipais de Desenvolvimento Rurais Sustentáveis dos municípios de Caracaraí/RR, Caroebe/RR, Rorainópolis/RR, São João da Baliza/RR e São Luiz/RR.
2.	O ajuste foi firmado entre a União - por meio do Ministério do Desenvolvimento Agrário, representado pela Caixa - e o Sintraf no valor de R$ 121.000,00, sendo R$ 118.500,00 referentes a recursos federais e R$ 2.500,00 relativos à contrapartida (peça 3, p. 31) , com vigência de 6/8/2010 a 27/5/2017 (peça 3, p. 27-45 e 49-73, e peça 8) . Foram creditados na conta específica do ajuste R$ 118.500,00 (peça 3, p. 77) . Desse montante, somente a quantia de R$ 73.912,12 foi desbloqueada em 24/6/2011 (peça 3, p. 99) .
3. 	Tanto a tomadora de contas, nos termos do Relatório 150/2016 (peça 4, p. 43-51) , quanto a Controladoria-Geral da União - CGU (peça 4, p. 63-65) concluíram pela existência de prejuízo no valor total dos recursos desbloqueados (R$ 73.912,12) , imputando a responsabilidade pelo dano ao Sintraf e aos Srs. Juares Pereira de Sousa e Dediel Mariano de Moura. A CGU certificou a irregularidade das contas (peça 4, p. 66) e a autoridade ministerial tomou conhecimento dessa conclusão (peça 4, p. 83) .
4. 	No Tribunal, a Secretaria de Controle Externo de Tomada de Contas Especial - Secex/TCE examinou o processo mediante a instrução inserta à peça 88, que reproduzo em parte e com ajustes de forma: 
"7. Na instrução inicial (peça 12, p. 1-10) , analisando-se os documentos dos autos, a Secex/RR concluiu pela necessidade de [realizar]:
a) a citação do Sindicato dos Trabalhadores Rurais Agricultores e Agricultoras Familiares de São João da Baliza e de Juares Pereira de Sousa, em razão do recebimento de R$ 73.912,12 e por não ter sido apresentada a prestação de contas;
b) a audiência de Juares Pereira de Sousa, em razão de não ter comprovado a boa e regular aplicação dos recursos públicos e não ter sido apresentada a prestação de contas parcial; e
c) a audiência de Dediel Mariano de Moura, em razão de não ter prestado contas e não ter adotado as medidas necessárias para reaver os valores repassados ou demonstrar sua correta aplicação. Ressaltou-se que, pelo fato de não ter gerido os recursos do ajuste, esse responsável não deveria ser responsabilizado pelo débito, devendo apenas ser aplicada a multa prevista no art. 58 da Lei 8.443/1992 e ter suas contas julgadas irregulares, conforme o entendimento do Acórdão 665/2016-TCU-Primeira Câmara, relator: Min. Benjamin Zymler, Acórdão 6402/2015-TCU-Segunda Câmara, relatora: Min. Ana Arraes e Acórdão 2475/2015-TCU-Primeira Câmara, relator: Min. Bruno Dantas.
8.	As comunicações foram efetivadas (peças 15, 16, 18, 19 e 24) . O Sintraf e Dediel Mariano de Moura apresentaram alegações de defesa (peça 22) [em essência, o Sindicato, por meio de seu presidente o Sr. Dediel Mariano de Moura, enviou cópia do espelho de encaminhamento da prestação de contas do contrato de repasse e informou que a documentação estava em análise na Secretaria Especial de Agricultura Familiar e do Desenvolvimento Agrário]. Juares Pereira de Sousa permaneceu silente.
9.	Na segunda instrução (peça 25) , foram analisadas as alegações de defesa, tendo sido sugerida a realização de diligência à Secretaria Especial de Agricultura Familiar e do Desenvolvimento Agrário, a fim de se obter manifestação conclusiva acerca da prestação de contas, inclusive acerca de eventual ocorrência de imprestabilidade de parcela executada (peça 25) . A diligência foi efetivada (peças 27 e 28) .
10. Na terceira instrução (peça 30) , consta que a SEAD havia encaminhado informações e documentos (peça 29) , tendo sido informado que a análise da prestação de contas (execução física) havia sido objeto do Parecer Técnico 136/2018/CGCC/SDR/SEAD, de 17/9/2018, o qual havia sido encaminhado à contratada e à Caixa, em 18/9/2018 (peça 29, p. 8-9) . Relatou-se que no referido parecer consta que houve aprovação com ressalvas da prestação de contas, tendo sido indicada a glosa de R$ 39.997,64, e que a Caixa deveria proceder à análise da execução financeira, podendo assim ser apontadas outras glosas na execução do ajuste, promovendo a cobrança junto ao contratado. Concluiu-se, contudo, que seria mais adequado naquele momento processual, realizar diligência à Caixa para que encaminhasse ao Tribunal manifestação conclusiva sobre da prestação de contas, inclusive acerca de eventual ocorrência de imprestabilidade de parcela executada (peça 30) . A diligência foi realizada (peças 32 e 34) .
11. Na quarta instrução (peça 35) , noticiou-se que a Caixa havia informado (peça 33) que, de acordo com o Parecer 9/2018/CGCC/SDR/SEAD, ficou evidenciado que a documentação da execução física apresentada pelo Sintraf não continha elementos suficientes que permitiriam a conclusão de que a execução contratual tinha atendido satisfatoriamente o alcance do objeto contratado. Noticiou-se ainda que, após tomar ciência do Parecer, o Sintraf comunicou à Caixa (em 23/7/2018) que havia sido encaminhada ao gestor a documentação necessária para nova análise, mas que não houve retorno por parte da SEAD sobre o resultado da nova análise, fato que a impossibilitava de se manifestar sobre a existência de imprestabilidade da parcela executada. Ressaltou-se que a análise da prestação de contas pela Caixa somente ocorreria após manifestação da SEAD sobre a documentação que havia sido encaminhada pelo Sintraf, caso o gestor entendesse que a parcela executada tivesse prestabilidade.
12. Foi informado que a resposta da Caixa se efetivou com base em documento desatualizado (Parecer 9/2018/CGCC/SDR/SEAD) e que sua manifestação conclusiva poderia alterar a responsabilização no que se referia ao débito, fazendo-se necessária a reiteração da diligência à Caixa, para que se pronunciasse sobre a prestação de contas, em vista do Parecer Técnico 136/2018/CGCC/SDR/SEAD, de 17/9/2018, encaminhado à Caixa em 18/9/2018. A diligência foi efetivada (peças 38-39) .
13. Na quinta instrução (peça 42) , consta que a Caixa havia informado (peça 40) que a prestação de contas deveria ser precedida do ressarcimento de R$ 39.997,64, corrigido monetariamente, em razão da indicação da glosa resultante da não aprovação da Meta 2 pelo Ministério Gestor do programa. Foi informado que o tomador foi notificado para realizar a devolução dos recursos e que estava 'sendo realizada a análise financeira da operação, devendo a documentação guardar compatibilidade com os valores apresentados do Relatório de Execução de Atividades - REA.'
14. Noticiou-se que a Caixa notificou o tomador para realizar a devolução de R$ 39.997,64 e que a análise financeira da operação estava sendo realizada, não estando concluída a prestação de contas. Sugeriu-se a realização de diligência à Caixa para que se manifestasse conclusivamente acerca da execução do contrato de repasse. Sugeriu-se ainda determinar à Caixa que efetivasse a devolução ao Tesouro Nacional do saldo dos recursos não utilizados, uma vez que o valor de R$ 70.900,96, a título de saldo não desbloqueado mais rendimentos, permanecia na conta poupança até 24/4/2016 (peça 3, p. 95) .
15. Por meio do Acórdão 6301/2020-TCU-Segunda Câmara (peça 45) houve determinação à Caixa, nos seguintes termos:
'1.7.1. determinar à Caixa Econômica Federal que, no prazo de 30 (trinta) dias, a contar da ciência desta deliberação:
1.7.1.1. manifeste-se conclusivamente, dentro de suas atribuições previstas no Contrato de Repasse 0328.886-45/2010/MDA/Caixa (Siafi 737.804 - Siconv 1.867/2010) , acerca da prestação de contas referente à execução do citado contrato de repasse, encaminhando a este Tribunal seu pronunciamento ou parecer a respeito;
1.7.2. efetive a devolução ao Tesouro Nacional do saldo dos recursos não utilizados do Contrato de Repasse 0328.886-45/2010/MDA/Caixa (Siafi 737.804 - Siconv 1.867/2010) , e encaminhe o comprovante ao Tribunal no prazo mencionado.'
16. Na sexta instrução (peça 58) foram feitas as seguintes considerações:
a) a Caixa, a fim de atender à solicitação, encaminhou documento comprobatório da devolução do saldo dos recursos não utilizados (peça 54) , bem como sua manifestação acerca da prestação de contas referente à execução do contrato de repasse (peça 55) ;
b) a citação se deu pelo valor de R$ 73.912,12, em razão de omissão no dever de prestar contas dos recursos do contrato de repasse (peças 15, 16, 18, 19 e 24) , mas posteriormente o Sintraf enviou cópia do espelho de encaminhamento da prestação de contas e a documentação se encontrava em análise junto à Secretaria Especial de Agricultura Familiar e do Desenvolvimento Agrário (peça 25, p. 5) ;
c) na peça 30 consta que a SEAD analisou a prestação de contas (execução física) e emitiu o Parecer Técnico 136/2018/CGCC/SDR/SEAD, de 17/9/2018 (peça 29, p. 3-7) , aprovando-a com ressalvas, apontando a glosa de R$ 39.997,64;
d) a Caixa informou que deveria haver devolução de R$ 39.997,64 (peça 40) , por parte do tomador de recursos, em razão da indicação da glosa decorrente da não aprovação da Meta 2, pelo Ministério Gestor do programa. Na peça 55 consta que, em atendimento à SEAD, foi encaminhado ao tomador o Ofício 373/2019/GIGOV/BV, solicitando a devolução dos recursos, atualizados monetariamente, mas não houve retorno nem [foi] efetuada a devolução dos recursos; e
e) a Caixa, em sua manifestação acerca da prestação de contas (peça 55) , apontou diversas irregularidades, que poderiam gerar débito; contudo, em vista da baixa materialidade da despesa, sugeriu-se imputar apenas o débito de R$ 39.997,64, apontado pela SEAD.
17. Ao final da análise, propôs-se a realização de citação de Juares Pereira de Sousa, solidariamente com o Sindicato dos Trabalhadores Rurais Agricultores e Agricultoras Familiares de São João da Baliza, pelo débito de R$ 39.997,64, em razão das constatações abaixo enumeradas: 
a) não foi remetida ou justificada a ausência da lista de presença da atividade 2.1 (Encontro de nivelamento com 5 técnicos e 20 lideranças sobre PDRSS com 24h de duração) ;
b) não foram apresentados os registros fotográficos dos materiais informativos (cartazes e cartilhas) distribuídos e utilizados na atividade 2.2;
c) a relação de nomes e endereços apresentada se tratava de uma lista geral, sem qualquer indicação da data da visita, e não de lista contendo as famílias visitadas no âmbito da atividade 2.2, conforme o solicitado no Parecer 96/2018/CGCC/SDSR/SEAD; e
d) não foi justificado o fato de terem despendidos 95% dos recursos previstos para a atividade 2.2, apesar de declarar ter visitado apenas 500 das 2.600 famílias previstas no plano de trabalho.
18. Em cumprimento ao pronunciamento da unidade (peça 60) , foi efetuada a citação do responsável Juares Pereira de Sousa, por meio de ofício de citação (peças 63, 72, 71, 76, 77 e 82) , sem sucesso (peça 66, 73, 74, 78, 79 e 83) . Por fim, houve citação por meio do Edital 0664/2022-TCU/Seproc, de 10/5/2022 (peça 84) .
19. A citação do Sindicato dos Trabalhadores Rurais Agricultores e Agricultoras Familiares de São João da Baliza foi efetivada por meio do Ofício 4889/2021-TCU/Seproc (peça 64) , tendo sido recebido por Dlaura Pires de Moura (peça 65) . 
20. Conforme Despacho de Conclusão das Comunicações Processuais (peça 87) , as providências inerentes às comunicações processuais foram concluídas. 
21. Transcorrido o prazo regimental, os responsáveis permaneceram silentes, devendo ser considerados revéis, nos termos do art. 12, § 3º, da Lei 8.443/1992.
EXAME TÉCNICO
 (...) 
26. No caso vertente, o ofício de citação foi encaminhado para o endereço do responsável Juares Pereira de Sousa, que consta no Sistema da Receita Federal, TSE e Renach, conforme pesquisa na base de dados custodiada pelo TCU (peças 61 e 70) , mas não houve ciência. Por fim, houve citação por meio do Edital 0664/2022-TCU/Seproc, de 10/5/2022 (peça 84) . Válida, portanto, sua citação.
27. O ofício de citação do Sindicato dos Trabalhadores Rurais Agricultores e Agricultoras Familiares de São João da Baliza foi encaminhado para o endereço do responsável, que consta no Sistema da Receita Federal, conforme pesquisa na base de dados custodiada pelo TCU (peças 62) , o qual foi recebido por Dlaura Pires de Moura (peça 65) . Válida, portanto, sua citação.
Da revelia dos responsáveis
28. Nos processos do TCU, a revelia não leva à presunção de que seriam verdadeiras todas as imputações levantadas contra os responsáveis, diferentemente do que ocorre no processo civil, em que a revelia do réu opera a presunção da verdade dos fatos narrados pelo autor (Acórdão 1009/2018-TCU-Plenário, Relator [Ministro] Bruno Dantas; 2369/2013-TCU-Plenário, Relator [Ministro] Benjamin Zymler e 2449/2013-TCU-Plenário, Relator [Ministro] Benjamin Zymler) . Dessa forma, a avaliação da responsabilidade do agente não pode prescindir da prova existente no processo ou para ele carreada. 
29. Ao não apresentarem suas defesas, os responsáveis deixaram de produzir prova da regular aplicação dos recursos sob sua responsabilidade, em afronta às normas que impõem aos gestores públicos a obrigação legal de, sempre que demandados pelos órgãos de controle, apresentar os documentos que demonstrem a correta utilização das verbas públicas, a exemplo do contido no art. 93 do Decreto-lei 200/1967: "quem quer que utilize dinheiros públicos terá de justificar seu bom e regular emprego na conformidade das leis, regulamentos e normas emanadas das autoridades administrativas competentes." 
30. Mesmo as alegações de defesa não sendo apresentadas, considerando o princípio da verdade real que rege esta Corte, procurou-se buscar, em manifestações dos responsáveis na fase interna desta Tomada de Contas Especial, se havia algum argumento que pudesse ser aproveitado a favor deles.
31. No entanto, os responsáveis não se manifestaram na fase interna, não havendo, assim, argumento [algum] que possa vir a ser analisado e posteriormente servir para afastar as irregularidades apontadas.
32. Em se tratando de processo em que as partes interessadas não se manifestaram acerca das irregularidades imputadas, não há elementos para que se possa efetivamente aferir e reconhecer a ocorrência de boa-fé na conduta dos responsáveis, podendo este Tribunal, desde logo, proferir o julgamento de mérito pela irregularidade das contas, conforme os termos dos §§ 2º e 6º do art. 202 do Regimento Interno do TCU."
5.	Diante do exposto, a Secex/TCE ofereceu ao Tribunal a seguinte proposta de encaminhamento (peças 88 a 90) :
	5.1. considerar revéis o Sr. Juares Pereira de Sousa e o Sindicato dos Trabalhadores Rurais Agricultores e Agricultoras Familiares de São João da Baliza, nos termos do art. 12, § 3º, da Lei 8.443/1992;
	5.2. com fundamento no art. 16, inciso III, alínea c, da Lei 8.443/1992, julgar irregulares as contas do Sr. Juares Pereira de Sousa e do Sindicato, condenando-os solidariamente ao pagamento da quantia a seguir especificada:
	Data de ocorrência
	Valor histórico (R$) 

	24/6/2011
	39.997,64

	5.3. aplicar individualmente ao Sr. Juares Pereira de Sousa e ao Sindicato a multa prevista no art. 57 da Lei 8.443/1992;
	5.4. autorizar, com fundamento no art. 26 da Lei 8.443/1992, o parcelamento, caso requerido, e a cobrança judicial das dívidas, nos termos do art. 28, inciso II, da Lei 8.443/1992; e
	5.5. encaminhar cópia da deliberação que vier a ser proferida à Procuradoria da República no Estado de Roraima, com base no § 3º do art. 16 da Lei 8.443/1992 c/c o § 7º do art. 209 do Regimento Interno/TCU, para adoção das medidas que entender cabíveis, e ao Ministério da Agricultura, Pecuária e Abastecimento, para ciência.
6.	O Ministério Público junto a este Tribunal, representado pelo Procurador Marinus Eduardo De Vries Marsico, concordou com o exame de mérito desenvolvido pela Secex/TCE. Nada obstante, elaborou parecer abordando a prescrição da pretensão punitiva e ressarcitória do Tribunal sob os aspectos da Lei 9.873/1999, com registro de que não houve análise do tema à luz dessa disciplina legal. Por conseguinte, sugere o retorno dos autos à unidade técnica a fim de que aquela secretaria se pronuncie sobre possíveis atos interruptivos da prescrição, na linha da referida norma. Alternativamente, acompanha a proposta da unidade técnica (peça 91) .
	É o Relatório.

Philippe Jorge Ribeiro Farizel (OAB/RR 2.248).

Procurador Marinus Eduardo De Vries Marsico.

TOMADA DE CONTAS ESPECIAL. CONTRATO DE REPASSE. NÃO DEMONSTRAÇÃO DA BOA E REGULAR APLICAÇÃO DAS VERBAS FEDERAIS RECEBIDAS. CITAÇÃO. REVELIA. CONTAS IRREGULARES. DÉBITO E APLICAÇÃO DE MULTA.

TOMADA DE CONTAS ESPECIAL (TCE)

Secretaria de Controle Externo de Tomada de Contas Especial - Secex/TCE.

Trata o processo da Tomada de Contas Especial deflagrada pela Caixa Econômica Federal - Caixa contra o Sindicato dos Trabalhadores Rurais Agricultores e Agricultoras Familiares de São João da Baliza (Sintraf) e os Srs. Juares Pereira de Sousa (mandato de 2010 e 2014) e Dediel Mariano de Moura (mandato de 2014 e 2018) , ex-presidentes do Sintraf, em face da omissão no dever de prestar contas dos recursos transferidos à entidade por força do Contrato de Repasse 0328.886-45/2010, cujo objeto consistia na implementação de ações sócio agroambientais no Território da Cidadania Sul de Roraima e na revitalização dos Conselhos Municipais de Desenvolvimento Rurais Sustentáveis dos municípios de Caracaraí/RR, Caroebe/RR, Rorainópolis/RR, São João da Baliza/RR e São Luiz/RR.
2.	O referido contrato foi entabulado entre a União - por meio do extinto Ministério Desenvolvimento Agrário (atual Ministério da Agricultura, Pecuária e Abastecimento) , representado pela Caixa - e o Sintraf, com vigência estipulada para o interregno de 6/8/2010 a 27/5/2017 (peça 3, p. 27-45 e 49-73, e peça 8) .
3.	Para implementar o objeto acordado, estipulou-se a quantia inicial de R$ 121.000,00, sendo R$ 118.500,00 referentes a recursos federais, com quota de contrapartida da entidade de R$ 2.500,00. Foram creditados na conta específica do ajuste R$ 118.500,00 (peça 3, p. 77) . Desse montante, somente houve desbloqueio para uso de R$ 73.912,12, em 24/6/2011 (peça 3, p. 99) .
4.	A tomadora de contas e a Controladoria-Geral da União concluíram pelo prejuízo no valor total dos recursos desbloqueados (R$ 73.912,12) , imputando a responsabilidade pelo dano ao Sintraf e aos Srs. Juares Pereira de Sousa e Dediel Mariano de Moura.
5.	Nesta Corte de Contas, a antiga Secretaria de Controle Externo no Estado de Roraima - Secex/RR examinou os elementos que constavam dos autos, em instrução inicial inserta à peça 12, e após despoletou, mediante delegação de competência, as seguintes comunicações processuais: a)  citação do Sintraf e do Sr. Juares Pereira de Sousa, em razão do recebimento de R$ 73.912,12 e por não ter sido apresentada a prestação de contas; b) audiência do Sr. Juares Pereira de Sousa, em face da não comprovação da boa e regular aplicação dos recursos públicos e por não oferecer prestação de contas; e c) audiência do Sr. Dediel Mariano de Moura, em vista da ausência de prestação de contas e por não ter adotado as medidas necessárias para reaver os valores repassados ou demonstrar sua correta aplicação.
6.	Somente o sindicato trouxe ao conhecimento desta Corte sua defesa (por meio de documento subscrito pelo seu presidente à época, Sr. Dediel Mariano de Moura, peça 22) , em que se limitou a encaminhar cópia do espelho de envio da prestação de contas da avença, informando que a documentação estava em análise na Secretaria Especial de Agricultura Familiar e do Desenvolvimento Agrário - SEAD.
7.	Em consequência, a Secex/RR promoveu diligência à SEAD, sobrevindo aos autos o Parecer Técnico 136/2018/CGCC/SDR/SEAD, de 17/9/2018 (peça 29, p. 3-7) , o qual havia sido também encaminhado à Caixa (peça 29, p. 8-9) , em que constavam a aprovação com ressalvas da prestação de contas e a glosa no valor de R$ 39.997,64. 
8.	A Caixa informou que deveria haver o ressarcimento de R$ 39.997,64, corrigido monetariamente, em razão da impugnação desse valor, resultante da não aprovação da Meta 2 ("realizar diagnóstico socioeconômico, ambiental e cultural: encontro de nivelamento de 24 horas") pelo "Ministério gestor do programa" (peça 40) , o que foi reiterado pela empresa pública mediante a comunicação da peça 55. Também encaminhou ao Tribunal documento comprobatório da devolução do saldo dos recursos não utilizados ao extinto Ministério Desenvolvimento Agrário (peça 54) .
9.	 Posteriormente, os autos passaram aos cuidados da Secretaria de Controle Externo de Tomada de Contas Especial - Secex/TCE que, diante dos elementos e das informações acostadas ao feito, promoveu nova rodada de chamamento processual, com a citação solidária do sindicato e do Sr. Juares Pereira de Sousa para que recolhessem o débito de R$ 39.997,64 e/ou apresentassem alegações de defesa acerca das ocorrências a seguir indicadas (peça 58) : 
"a) não foi remetida ou justificada a ausência da lista de presença da atividade 2.1 (encontro de nivelamento com 5 técnicos e 20 lideranças sobre PDRSS com 24h de duração) ;
b) não foram apresentados os registros fotográficos dos materiais informativos (cartazes e cartilhas) distribuídos e utilizados na atividade 2.2;
c) a relação de nomes e endereços apresentada tratava-se de uma lista geral, sem qualquer indicação da data da visita, e não de lista contendo as famílias visitadas no âmbito da atividade 2.2, conforme o solicitado no Parecer 96/2018/CGCC/SDSR/SEAD; e
d) não foi justificado o fato de terem despendidos 95% dos recursos previstos para a atividade 2.2, apesar de declarar ter visitado apenas 500 das 2.600 famílias previstas no plano de trabalho."
10.	Notificados, o Sintraf e o Sr. Juares Pereira de Sousa não adimpliram a dívida, tampouco trouxeram ao descortino do Tribunal suas defesas, deixando transcorrer in albis o prazo que lhes foi conferido, o que caracteriza a revelia prevista no art. 12, § 3º, da Lei 8.443/1992.
11.	Após examinar o mérito do processo, a unidade instrutiva opinou, em substância, pela irregularidade das contas do sindicato e do Sr. Juares Pereira de Sousa, com condenação solidária ao pagamento do débito quantificado no processo (R$ 39.997,64) e imposição da multa prevista no art. 57 da Lei 8.443/1992 (peças 88 a 90) . 
12.	O Parquet especializado concordou com o exame de mérito empreendido pela Secex/TCE. Nada obstante, analisou a prescrição da pretensão punitiva e ressarcitória do Tribunal sob os aspectos da Lei 9.873/1999, com registro de que não houve apreciação do tema à luz dessa disciplina legal. Por conseguinte, sugeriu o retorno dos autos à unidade técnica a fim de que aquela secretaria se pronunciasse sobre possíveis atos interruptivos da prescrição, na linha da referida norma. Alternativamente, acompanhou a proposta da unidade especializada (peça 91) .
13.	Fixadas a situação fático-jurídica, a análise e as propostas de desfecho oferecidas ao Tribunal para os autos, passo à apreciação da matéria.
14.	Preliminarmente, ressalto que foi providencial o saneamento do processo adotado pela unidade técnica na linha de delimitar as responsabilidades dos agentes públicos e da entidade que recebeu as verbas federais. 
15.	Compulsando os autos, verifico que o Sr. Juares Pereira de Sousa exerceu o cargo de presidente do Sintraf no interregno de 2010 e 2014 (peça 4, p. 41) , sendo o signatário do contrato de repasse em questão e de seus termos aditivos (peça 3, p. 45, 49, 53 e 57) . Registre-se ainda que os recursos foram sacados no período em que tal dirigente esteve no exercício do aludido cargo (peça 3, p. 79) . Logo, deve constar no polo passivo desta TCE. 
16.	Igualmente deve integrar este processo o sindicato, haja vista que a pessoa jurídica de direito privado destinatária de transferências voluntárias de recursos federais feitas com vistas à consecução de uma finalidade pública responde solidariamente com seus administradores pelos danos causados ao erário na aplicação desses recursos, nos termos do verbete da Súmula/TCU 286.
17.	Em consequência, veio a propósito a citação solidária somente do Sr. Juares Pereira de Sousa e da entidade para responderem pelo prejuízo apurado no processo, sem o chamamento processual do Sr. Dediel Mariano de Moura, uma vez que não geriu os recursos em exame, podendo ter o seu nome excluído desta TCE. 
18.	No caso concreto, houve a impugnação do valor de R$ 39.997,64, tanto pela SEAD quanto pela tomadora de contas (Caixa) , em face das irregularidades indicada no item 9 acima (ausência da lista de presença da atividade, falta de registros fotográficos dos materiais informativos distribuídos, relação de nomes e endereços apresentada sem qualquer indicação da data da visita, entre outras) , o que impede a comprovação da boa e regular utilização dos recursos públicos federais transferidos ao sindicato, sob a égide do Contrato de Repasse 0328.886-45/2010.
19.	Deve-se deixar bem frisado que cabe ao gestor que administra verbas públicas demonstrar o adequado emprego da integralidade dos recursos públicos, mediante documentação suficiente e hábil para tanto, o que não ocorreu nestes autos. Lembro que esse dever decorre de imposição derivada do ordenamento jurídico, nos termos do bloco normativo composto pelas disposições dos arts. 70, parágrafo único, da Constituição Federal, 93 do Decreto-lei 200/1967 e 66 do Decreto 93.872/1986.
20.	Nessa conexão de ideias, em vista da ausência de justificativas para afastar as irregularidades constatadas na execução do ajuste, entendo que está seguramente evidenciada a necessidade de responsabilização do Sr. Juares Pereira de Sousa e do Sintraf, razão pela qual as contas de ambos devem ser julgadas irregulares, condenando-se solidariamente esses responsáveis ao pagamento do débito quantificado no processo, com aplicação da multa individual prevista no art. 57 da Lei 8.443/1992, ante a gravidade das faltas apuradas.
21.	Ainda acerca da multa, registro que não houve prescrição da pretensão sancionatória decenal, nos termos do Acórdão 1441/2016-TCU-Plenário (rel. min. Benjamin Zymler; red. min. Walton Alencar Rodrigues) , pois o ato interruptivo da prescrição que ordenou a citação ocorreu em 1º/11/2017 (peça 13) e as irregularidades que permearam estes autos se deram em 2011. Em consequência dessa interpretação, deixo de acolher a sugestão do MP/TCU de retornar os autos à unidade técnica para que a matéria seja reexaminada com base no lustro prescricional da Lei 9.873/1999, e seus marcos interruptivos, porquanto a jurisprudência desta Casa ainda se orienta pelo prazo decenal, para fins de prescrição punitiva, conforme o decisum paradigma precitado. 
22.	Outrossim, deve ser autorizado o pagamento das dívidas em até 36 parcelas mensais e consecutivas, caso solicitado, e a cobrança judicial, com envio de cópia do Acórdão que vier a ser proferido à Procuradoria da República no Estado de Roraima, nos termos do art. 16, § 3º, da Lei 8.443/1992 c/c o § 7º do art. 209 do Regimento Interno do TCU, à Caixa e ao Ministério da Agricultura, Pecuária e Abastecimento, para ciência.
23.	Por fim, proponho ao Colegiado a extromissão do nome do Sr. Dediel Mariano de Moura da relação jurídico-processual inaugurada pela presente Tomada de Contas Especial, ante os fundamentos indicados acima (v. item 17) . 
	 Ante o exposto, manifesto-me por que seja adotada a deliberação que ora submeto a este Colegiado.
T.C.U., Sala das Sessões, em 9 de agosto de 2022.
MARCOS BEMQUERER COSTA
Relator